【裁判字號】    95,台上,503
【裁判日期】    950126
【裁判案由】    違反水土保持法
【裁判全文】
最高法院刑事判決              九十五年度台上字第五０三號
    上  訴  人  台灣高等法院台南分院檢察署檢察官
    被      告  甲○○
上列上訴人因被告違反水土保持法案件，不服台灣高等法院台南
分院中華民國九十四年十一月二日第二審更審判決（九十四年度
重上更(二)字第三九九號，起訴案號：台灣台南地方法院檢察署八
十九年度偵緝字第一二七號），提起上訴，本院判決如下：
    主  文
原判決撤銷，發回台灣高等法院台南分院。
    理  由
本件原判決以公訴意旨略稱：被告甲○○為台南縣新營市上將砂
石行負責人，該砂石行於民國八十六年二月間，向台南縣政府申
請坐落台南縣柳營鄉○○○段0000－000號山坡地保育區
面積二點三０公頃之土石採取權，經核准後，明知依水土保持法
、土石採取規則、露天採礦規則、水土保持技術規範，以及上開
採土場申請許可之土石採取計畫書、水土保持計畫書，應在核可
範圍內採取，採取土石時須由上往下採階梯式開採，並應嚴格控
制，於採土邊界預留一定距離，保留階梯式之邊坡，單一採掘面
之高度應在十公尺以下，坡度在六十五度以下，於邊坡之垂直高
度不得超過五公尺、平台寬度不得少於一點五公尺，並應設置截
水道，作好植被，同時於開採前應設置合乎規格之沈沙池與滯洪
池等水土保持管理及維護設施，以避免開採時及開採後之水土流
失。詎被告卻於採取經核准面積之土石時，為獲得較多土石及節
省成本，超越核准區域開採，其開採面積達九點零三三二公頃，
越界部分尚包括同地段0000－000及一一０之國有土地，
且破壞應保留作為水土保持維護設施之階梯式邊坡。又未依照規
定及核定之土石採取計畫、水土保持計畫之設計，任意採取，並
削挖附近山丘，留下高達九至十三公尺之陡峭山壁，於面臨山溝
之開採部分未作任何水土保持設施，亦未作植被護坡、截水道、
滯洪池、沈砂池等設施，開採區域內之泥土經雨水沖蝕，致生水
土流失，經台南縣政府告發，由台灣台南地方法院檢察署檢察官
會同法務部調查局台南市調查站（下稱台南市調查站）調查而查
獲等情。因認被告未依核定之水土保持計畫採取土石，致生水土
流失及毀損水土保持之處理與維護設施，涉嫌一行為犯山坡地保
育利用條例第三十五條第三項、水土保持法第三十三條第三項罪
嫌；另未經申請許可在國有土地上採取土石，亦係以上揭同一行
為涉犯山坡地保育利用條例第三十四條第一項、水土保持法第三
十二條第一項罪嫌云云。而經審理結果，認不能證明被告犯罪，
因將第一審科刑判決撤銷，改判諭知被告無罪。
惟查：（一）證據之證明力雖由法院自由判斷，然證據之本身如
對於待證事實不足為供證明之資料，而事實審仍採為判決基礎，
則其自由判斷之職權行使，自與採證法則有違。依原判決理由說
明，係以原審民國九十四年十月四日會同台南縣政府水土保持課
技正沈正雄、高雄市水土保持技師公會理事張萬芳勘驗現場（即
台南縣柳營鄉○○○段0000－000號山坡地）後，經高雄
市水土保持技師公會函覆之會勘意見，作為認定被告前開逾越核
准範圍及未依照規定與核定計畫採取土石之行為，尚無致生水土
流失結果之證據，並據之說明被告所為與山坡地保育利用條例第
三十五條第三項前段、水土保持法第三十二條第一項及同法第三
十三條第三項前段等規定，俱非該當。惟本案係八十八年九月間
經台灣台南地方法院檢察署檢察官會同台南市調查站、台南縣政
府人員勘驗查獲，有勘驗筆錄在卷可按（見營他第七三號卷第二
八頁、第二九頁），距原審會同前開鑑定機關人員至現場勘驗，
已相隔六年，現場環境難免已因時間經過發生變化；再據上開會
勘意見記載：「以往開挖整地之殘破痕跡，業經台南縣政府農業
局水土保持課要求地主辦理水土保持邊坡整復工作（即台南政府
水土保持課核定臺南縣柳營鄉○○○段0000－000、00
00－000、0000－000、0000－000、000
0－000號等五筆土地採崛跡地之植生及邊坡穩定處理等整復
防災計畫書），並於日前檢查通過。此外並無其他既有或依法核
准施作之水土保持設施，亦無破壞水土保持設施之情形，目前由
其地形、地勢及現有植生覆蓋情形研判，不致有水土流失之情形
」（見原審卷第六九頁），足認本件現場環境，業經台南縣政府
農業局水土保持課要求地主辦理水土保持邊坡整復工作而生變化
，該會勘意見認定上開五筆土地，不致有水土流失之情形，乃依
邊坡整復工作完成後之土地現狀所得之結論，據之顯不足以認定
被告於八十六年九月間逾越核准範圍及未依照規定與核定計畫採
取土石之行為，均無致生水土流失之具體危險。上引原判決理由
論斷，與採證法則有違。（二）事實審法院本於調查所得之資料
，以供述證據認為一部為真實者，固得採取或捨棄其一部，以為
裁判之根據，但其所以採取或捨棄一部分之心證理由，應詳為闡
述，方足以昭折服。台灣台南地方法院檢察署檢察官於八十八年
九月二十八日至現場勘驗，其勘驗筆錄記載：「一、沿東南路口
進入土場，東南、東北、西北、西南沿土場及鄰近地表裸露明顯
有開挖痕跡的區域，指示鹽水地政事務所測量範圍。二、沿西南
、東南、東北土場都面臨山溝，未做防止水土流失之措施，西側
與道路接攘，西北側有二、三處土丘被削平成峭壁，西北到西南
的山頭部分被剷平，西南側有做邊坡，沒有截水道，西北側無邊
坡，有二、三處土丘被削成峭壁。業主稱山頭平台部分是地主整
地所剷平。指示鹽水地政事務所測量挖掘部分高度落差」（見營
他第七三號卷第二八頁背面）。如若無訛，足認被告所挖掘區域
之東南、東北、西北、西南沿土場及鄰近地表確有裸露、開挖之
痕跡，而西南、東南、東北土場均面臨山溝，未做防止水土流失
之措施，西南側無截水道，西北側則無邊坡，有二、三處土丘被
削成峭壁。則其開挖情形是否合於水土保持法、土石採取規則、
露天採礦規則、水土保持技術規範，以及上開採土場申請許可之
土石採取計畫書、水土保持計畫書等規定？非無疑義。原審僅以
該勘驗筆錄未記載現場已有「致生水土流失」之實害情事（見原
判決第五頁第十一行至至第二三行），即不予採納。然該勘驗筆
錄未明確記載「致生水土流失」等字樣，是否即屬「未致生水土
流失」？仍待深入研求剖析釐清。原判決未從上開勘驗所得之實
質內容詳加勾稽，具體說明前揭檢察官現場勘驗筆錄不足為不利
於被告認定之理由，難謂無證據調查未盡及判決理由不備之違誤
。本院前次發回意旨，即已指明，茲原判決仍未根究明白，致原
有之違法瑕疵，依舊存在。（三）證據之證明力，固屬於法院判
斷之自由，但不得違背經驗法則、論理法則，如證據之本身依照
吾人日常生活經驗所得之定則觀察，尚有疑竇，則難遽採為被告
有利或不利之認定。原判決以上開0000－000地號土地，
雖係山坡地保育區之國有地，惟該筆土地距離被告於同段000
0－000地號土地申請核准採取土石之範圍甚遠；而被告超挖
至該0000－000號國有地面積範圍，雖未據台南縣鹽水地
政事務所實測計算，但僅佔被告超挖範圍極小比例，因認被告並
無在公有山坡地內，擅自從事採取土石開發之「故意」，乃以不
能證明被告有違反山坡地保育利用條例第三十四條第一項之犯罪
，而就此部分諭知被告無罪。惟前揭0000－000、000
0－000號兩筆土地均屬於山坡地保育區，有卷附土地登記謄
本各一紙可憑（見營他第七三號卷第三八、四六頁）；再參酌台
南縣鹽水地政事務所製作之現況實測圖（見同上卷第三三頁），
被告就0000－000地號土地僅在二點三０公頃範圍內有權
採取土石（即前現況實測圖所示紅色虛線部分）。其開挖之前，
自應先行測定其有權採土之範圍界址，以免超挖，方符常情。則
原判決既認定被告實際開挖面積達九點零三三二公頃（見原判決
附圖所示），是其超挖部分已達核准開挖面積之二．四五倍，如
何得諉為不知？原判決竟以被告超挖之國有土地面積僅占其超挖
範圍極小比例，即逕謂被告就超挖至國有土地部分並無「故意」
，其自由判斷之職權行使，難謂與經驗法則及論理法則無違。又
依卷附「上將砂石行」土石採取申請書、土石採取計畫書所載，
被告申請及經核准之土石採取土地及面積係坐落台南縣柳營鄉○
○○段0000－000地號山坡地保育區內，其面積計二點三
０公頃；該計畫書內並詳細繪製申請採土區範圍（見營他第七三
號卷第四六頁至第五八頁）。而卷附台南縣鹽水地政事務所依台
灣台南地方法院檢察署囑託測量製作之實測圖（見同上卷第三三
頁），如若無誤，被告於前開土地採取土石之面積達九點零三三
二公頃，則被告於上開土地逾越範圍採取土石之行為，是否已經
該土地所有權人林世忠、林秀蘭同意？若未同意，有無在他人山
坡內擅自採取土石之違法？是否與山坡地保育利用條例第三十四
條第一項之規定該當？原判決俱未審認、說明，亦屬於法有違。
以上，或係檢察官上訴意旨所指摘，或為本院得依職權調查之事
項，應認原判決仍有撤銷發回更審之原因。
據上論結，應依刑事訴訟法第三百九十七條、第四百零一條，判
決如主文。
中    華    民    國  九十五  年    一    月  二十六  日
                      最高法院刑事第十二庭
                          審判長法官  林  永  茂
                                法官  洪  文  章
                                法官  蘇  振  堂
                                法官  蕭  仰  歸
                                法官  何  菁  莪
      本件正本證明與原本無異
                                      書  記  官
中    華    民    國  九十五  年    二    月    九    日
                                                      Ｋ


司法院資訊處製作；財團法人民間司法改革基金會備份。
